【裁判字號】    98,訴,1603
【裁判日期】    990423
【裁判案由】    返還定金
【裁判全文】
臺灣臺北地方法院民事判決              98年度訴字第1603號
原      告  乙○○
訴訟代理人  陳福寧律師
被      告  甲○○
訴訟代理人  林明正律師
複  代理人  周志吉律師
上列當事人間請求返還訂金事件，本院於民國99年3月19日言詞
辯論終結，判決如下：
    主  文
被告應給付原告新臺幣貳佰萬元，及自民國九十八年五月五日起
至清償日止，按年息百分之五計算之利息。
訴訟費用由被告負擔。
本判決第一項於原告以新臺幣陸拾陸萬陸仟陸佰陸拾陸元供擔保
後，得假執行。但被告以新臺幣貳佰萬元，為原告預供擔保，得
免為假執行。
    事實及理由
一、原告主張：
  (一)原告於民國97年12月7日與被告簽訂土地買賣協議書，向被
    告購買其所有基隆市○○區○○段67、67-1、67-5、67-7、
    67-8、67-9、67-10、68-109計8筆土地及門牌號碼基隆市○
    ○路○段69巷1至12號房屋，總價新臺幣（下同）8,000萬元
    ，並於簽協議書當日支付訂金200萬元。惟因上開土地內存
    在既成巷道，雙方乃於土地買賣協議書第4條第1項約定由原
    告負責廢除既成巷道，被告需全力配合，並附註若非歸責於
    原告之原因而無法廢巷（道），雙方合意解除本約，被告同
    意無息退還原告已付之款項。詎兩造簽定上開土地買賣協議
    書後，原告隨即委託建築師查閱相關資料，發現上開土地無
    連接建築線，無法申請建照，且原告於98年3月間製作同意
    書徵詢附近居民意見，得知僅有少部分住戶同意廢道，其他
    住戶均拒絕，可見巷道有無法廢止之事實。原告因此於98
    年3月底將此事實通知被告，並於同年4月27日寄發存證信函
    ，告知廢巷道無法完成，上開土地買賣協議書已經解除，並
    請求返還訂金，但被告拒絕返還，並沒收原告已付之訂金
    200萬元。
  (二)上開土地內既成巷道之廢止，原告僅負責辦理手續，是否廢
    巷之實質責任仍應由土地所有權人即被告負責。原告買受系
    爭土地欲作建築用，現已確定無法廢巷改道，目的不能達到
    ，買賣契約有給付不能之情事。且依土地買賣協議書第4條
    第1項之約定，廢除巷道被告應全力配合辦理，另依基隆市
    建築管理自治管理條例第6條第2項，被告應出具土地所有權
    人供公眾通行及變更地目為道之同意書，但本件被告迄今並
    未出具，顯然被告並未配合，依民法第235條之規定，原告
    亦無需負擔遲延責任，故被告主張沒收定金，並無理由。爰
    依民法第226條、第256條規定解除契約，並依民法第259條
    第1項第1、2款請求被告返還受領之訂金200萬元等語。
  (三)並聲明：
  1.被告應給付原告200萬元，及自98年5月5日起至清償日止按
    年息5%計算之利息。
  2.原告願供擔保，請准宣告假執行。
二、被告則以：
  (一)依上開土地買賣協議書第4條第1項之約定，由原告負責廢除
    買賣土地內之既成巷道，被告僅負擔協助廢除既成巷道之協
    力義務，原告自應踐履廢除巷道之一切行政程序，確定已無
    法廢除既成巷道後，方有協議書約定既成巷道無法廢除之情
    事發生。惟原告僅表示：「委託建築師查閱相關資料，發現
    土地無連接建築線，無法申請建造，巷道亦無法廢除」等語
    ，並未提出任何書面證明資料或相關證據予以證實，故本件
    上開土地內之既成巷道是否得以廢止，尚未明確，原告依協
    議書之約定請求被告返還訂金200萬元，並無理由。
  (二)再者，上開土地買賣協議書係約定若非歸責於原告之原因而
    無法廢巷（道）雙方合意解除本約，被告同意無息退還原告
    已付之價款等語，係以非歸責於原告原因而無法廢巷（道）
    ，經雙方合意解除本約後，被告始允返還原告已付價款。因
    此，本件既成巷道需存有不可歸責於原告之原因，致無法廢
    除之情事發生後，並經原告與被告「合意」解除土地買賣協
    議，被告始負返還定金200萬元。今原告片面主張既成巷道
    無法廢除，並未與被告合意，即主張土地買賣協議書解除，
    被告應返還訂金云云，實屬無據。
  (三)又依上開土地買賣協議書第3條第2項之約定意旨，原告需於
    簽訂本件協議書起5個月內支付被告300萬元，兩造並同時簽
    訂買賣契約書。故原告至遲需於98年5月6日前支付被告300
    萬元，並與被告簽訂土地買賣契約書。詎依原告98年4月27
    日通知被告函文意旨，原告顯已預示將拒絕履行系爭協議書
    第3條第2項約定，嗣被告於98年5月11日發函催告原告履行
    系爭協議書第3條第2項約定，原告又於同年月18日發函被告
    表示拒絕履行，被告再於98年5月21日發函原告表示依約沒
    收系爭200萬元，依上開土地買賣協議書第4條第3項之約定
    及民法第249條第2款規定，被告應可沒收訂金，原告不得請
    求返還訂金等語，資為抗辯。
  (四)並聲明：
  1.原告之訴及其假執行之聲請均駁回。
  2.如受不利判決，被告願供擔保，請宣告准免為假執行。
三、兩造不爭執事項
  (一)原告於97年12月7日與被告簽訂土地買賣協議書，向被告購
    買基隆市○○區○○段67、67-1、67-5、67-7、67-8、67-9
    、67-10、68-109計8筆土地，及門牌號碼為基隆市○○路○
    段69巷1號至12號房屋，總價金8,000萬元，原告並於簽協議
    書日支付訂金200萬元。
  (二)依土地買賣協議書第4條第1項約定：「乙方（被告）土地所
    有權內即成巷道，由甲方（原告）負責廢除巷道，乙方全力
    配合辦理」。上開土地買賣協議書另附註：「若非歸責於甲
    方之原因而無法廢巷（道），雙方合意解除本約，乙方同意
    無息退還甲方已付價款」。
  (三)原告於98年4月27日以存證信函通知，告知廢巷道無法完成，
    協議書已解除，請求返還訂金200萬。
  (四)被告於98年5月11日委請律師以存證信函函覆稱原告未提出
    書面證明文件證實，礙難同意原告不能廢巷道之說。
  (五)原告復於98年5月18日委請律師發函要求被告提出可以廢巷之
    書面證明，並請求儘速返還訂金。
  (六)被告再委請律師以存證信函表示，因原告顯無續行履約之意
    ，故通知原告自即日起解除前開土地買賣協議，並沒收其所
    交付之訂金。
四、本件之爭點及本院得心證之理由
    本件原告主張上開土地係因不可歸責於原告之事由以致無法
    廢除既成巷道，因而請求被告返還訂金200萬元，被告則否
    認之，並以前詞置辯。是本件兩造爭執之處在於：(一)上開土
    地既成巷道得否廢除？(二)如無法廢除既成巷道，是否係非歸
    責於原告之原因，並經兩造合意解除契約，方得由原告請求
    被告返還定金？(三)原告是否未依據協議書第3條第2項之約定
    ，致被告有權沒收訂金，毋庸返還？茲分述如下：
  (一)上開土地既成巷道得否廢除？
    本院依職權函詢基隆市政府有關基隆市○○區○○段67、67
    -1、67-5、67-7、67-8、67-9、67-10、68-109計8筆土地內
    之既成巷道可否廢止等情，基隆市政府先函覆稱：「(1)67-5
    及67-7至67-10等5筆土地，目前已搭蓋鐵皮屋，故非屬巷道
    使用中。(2)67地號土地目前部分土地目視研判係做為巷道使
    用，且鄰邊均建有民房，並供行人來往出入使用中。(3)67-1
    地號土地鄰邊均建有民房，並供行人來往出入使用中。(4)另
    67-109地號土地經查係本次會勘通知單誤應修正為68-109地
    號，且部分土地之巷道銜接現有樓梯供民眾使用中。綜上所
    述，所請土地之巷道目前鄰邊均有民房座落，供公眾通行使
    用中，並屬該里民唯一之出入巷道」，此有該府98 年12月7
    日基府工土貳字第0980170417A號函1件存卷可參。嗣本院再
    次函詢基隆市政府有關廢止既成巷道之程序為何，是否需檢
    附附近居民同意書，及上開土地內之既成巷道是否可以廢止
    等，該府函覆稱：「有關現有巷道之廢止係依據基隆市建築
    管理自治條例第6條規定辦理。廢止巷道需公告1個月徵求異
    議，故無規定需檢附鄰近居民同意書才可申請。來函所述8
    筆土地因尚須確認現況位置、檢核圖說及公告，故尚無法廢
    止該既成巷道」，此有該府99年3月1日基府工土貳字第0990
    014562號函1件在卷可稽。由上可知廢止上開土地內之既成
    巷道應依基隆市建築管理自治條例第6條之規定辦理，目前
    尚無法廢止該既成巷道。
  (二)如無法廢除既成巷道，是否係非歸責於原告之原因，並經兩
    造合意解除契約，方得由原告請求被告返還定金？
  1.按現有巷道之改道或廢止，應向本府申請之，本府應將廢止
    或改道之路段公告1個月，徵求異議。依前項申請改道者，
    除應檢附新設巷道位置圖外，並應檢附新設巷道土地所有權
    人出具供公眾通行及變更地目為道之同意書，或捐獻土地為
    道路使用之同意書。現有巷道改道後之新巷道應符合前條規
    定。新巷道自開闢完成供公眾通行之日起，其土地所有權人
    不得違反供公眾通行之使用，原巷道土地所有權人於新巷道
    開闢通行並辦理變更地目為道，或將新設巷道土地完成捐獻
    移轉登記手續之日起，得申請廢止原巷道，基隆市建築管理
    自治條例第6條定有明文。可見上開土地內原有巷道之廢止
    ，應向基隆市申請，經基隆市政府公告1個月無異議者，始
    可廢止。
  2.而上開土地買賣協議書第4條第1項約定：「乙方（被告）土
    地所有權內即成巷道，由甲方（原告）負責廢除巷道，乙方
    全力配合辦理」。另附註：「若非歸責於甲方之原因而無法
    廢巷（道），雙方合意解除本約，乙方同意無息退還甲方已
    付價款」。可知兩造約定上開土地內之既成巷道，應由原告
    負責廢止，被告並應配合，如非可歸責原告之事由致既成巷
    道無法廢止，雙方合意解除契約，被告並同意無息退還原告
    已付價款。查本件原告締約後，於97年12月24日委託林燕淵
    建築師事務所申請測繪土地建築線，此有報價單1件在卷可
    參（見原證7）；復於98年3月間製作「基隆市○○區○○路
    1 段69巷既成巷道廢道及改道相關住戶同意書」，徵詢附近
    住戶意見，惟僅有69巷21、25、15號住戶同意，其餘住戶均
    拒絕蓋章同意，此有同意清冊1紙附卷可佐（見原證8）。是
    縱原告未向基隆市政府申請廢巷，亦可推知如基隆市政府公
    告廢巷時，將有住戶提出異議，而無法廢巷，則原告主張上
    開土地無法廢巷之原因係屬不可歸責於原告之事由等語，並
    非無據。
  3.按解釋意思表示，應探求當事人之真意，不得拘泥於所用之
    辭句，民法第98條定有明文。查上開土地買賣協議書固附註
    ：「若非歸責於甲方之原因而無法廢巷（道），雙方合意解
    除本約，乙方同意無息退還甲方已付價款」，被告因而抗辯
    需兩造合意方能解除契約。惟依附註文字之真意，應以非歸
    責於甲方之原因而無法廢巷（道）為解除契約之條件，一旦
    具有非可歸責於原告而無法廢巷之情形，即為解除契約之事
    由，無需兩造合意始可解除，蓋如解釋為需兩造合意方能解
    除契約，將使前段條件形同虛設，並加重原告負擔，對於原
    告有失公平。故原告主張本件因不可歸責於原告之事由以致
    無法廢巷，即得依土地買賣協議書附註之約定主張解除契約
    並請求返還訂金，要非無理。
  (三)原告是否未依據協議書第3條第2項之約定，致被告有權沒收
    訂金，毋庸返還？
    至於被告抗辯原告係因後悔不買，未依照土地買賣協議書第
    3 條第2項於簽訂協議書起5個月內支付300萬元予被告，同
    時簽訂買賣契約書之約定，被告方沒收其訂金云云。惟查，
    原告於98年3月間以同意書詢問附近居民有關廢巷之意見，
    發覺有部分居民並不同意廢巷後，即已存證信函通知被告解
    除契約並請求返還訂金，此有98年4月27日南港郵局181號存
    證信函1件存卷可參（見原證2）。則原告已於締約後5個月
    內即98年5月前通知被告上開土地內既成巷道無法廢止之情
    事，並非於締約5個月後方通知被告既成巷道無法廢巷之事
    ，則被告抗辯原告係因後悔不買而未於簽訂協議書後5個月
    內給付被告300萬元，同時簽立買賣契約書一節，舉證仍有
    不足。故被告抗辯其有權沒收原告所付之訂金200萬元，並
    非可採。
五、綜上所述，原告主張上開土地內之既成巷道無法廢止，屬不
    可歸責於原告之事由，原告依據土地買買協議書附註及民法
    第259條第1款之規定，請求被告返還訂金200萬元，並非無
    據。從而，原告請求被告給付200萬元，及自98年5月5日起
    至清償日止按年息5%計算之利息，為有理由，應予准許。
六、本件事證已臻明確，兩造其餘攻擊或防禦方法，經本院審酌
    後，認均與本件之結論無涉，茲不再一一論述，併予敘明。
七、兩造均陳明願供擔保，聲請宣告假執行或免為假執行，爰分
    別酌定相當擔保金額，予以准許。
八、據上論結，本件原告之訴為有理由，依民事訴訟法第78條、
    第390條第2項、第392條第2項，判決如主文。
中    華    民    國    99    年    4     月    23    日
                  民事第二庭    法  官   郭顏毓
以上正本係照原本作成。
如對本判決上訴，須於判決送達後20日內向本院提出上訴狀。
中    華    民    國    99    年    4     月    26    日
                                書記官   林政彬

司法院資訊處製作；財團法人民間司法改革基金會備份。
